臺灣高等法院臺南分院刑事判決　　　100年度上易字第581號
上　訴　人
即　被　告　黃林秋鶯
　　　　　　黃浚翔
共　　　同
選任辯護人　徐朝琴　　律師
上列上訴人因偽造文書案件，不服臺灣臺南地方法院100年度易
字第186號中華民國100年8月18日第一審判決（起訴案號：臺灣
臺南地方法院檢察署99年度偵字第14524號），提起上訴，本院
判決如下：
    主  文
上訴駁回。
    事  實
一、黃林秋鶯、黃浚翔二人係母子關係。緣黃林秋鶯於民國（下
    同）八十九年間向臺灣土地銀行學甲分行（下稱土地銀行）
    貸款後，購得改制前之坐落臺南縣佳里鎮○里段二０九五之
    七號土地（重測後為文化段第四七六號），及地上建物即門
    牌號碼臺南縣佳里鎮○○○路三巷三號房屋（原判決誤載為
    臺南縣佳里鎮○○街三０五巷三號，應予更正；以下簡稱系
    爭房地）。黃林秋鶯於九十一年間，將系爭房地移轉登記予
    其子黃冠霖（原名黃恒韡），並由黃冠霖續行繳納土地銀行
    之貸款。嗣於九十四年間，因黃冠霖經濟困難，無力繳交貸
    款，黃林秋鶯乃於九十四年十二月十五日，以黃浚翔名義，
    將系爭房地移轉登記至黃浚翔名下。九十六年間，因黃浚翔
    與友人黃郁雅共同投資，黃林秋鶯恐黃浚翔將系爭房地持以
    抵押貸款，明知其與黃浚翔間並無買賣系爭房地之事實，竟
    與黃浚翔共同基於明知為不實事項而使公務員登載於職務上
    所掌之公文書之犯意聯絡，由黃林秋鶯於九十六年十二月十
    三日，利用不知情之地政士吳寶玉，以不實之「黃浚翔將系
    爭房地出售予黃林秋鶯」事項，並以「買賣」為登記原因，
    向改制前臺南縣佳里地政事務所，送件申請將原登記為黃浚
    翔所有之系爭房地，移轉登記為黃林秋鶯所有，致使無實質
    審查權限之上開地政事務所承辦公務員，將上開以「買賣」
    為登記原因之不實事項，登載於其職務上所掌之土地登記簿
    公文書上，足生損害於地政機關對地籍管理，及稅捐機關稅
    課之正確性，暨黃浚翔之債權人之權益。
二、案經朱瑜訴由台灣高雄地方法院檢察署呈請台灣高等法院檢
    察署檢察長令轉台灣台南地方法院檢察署檢察官偵查起訴。
    理  由
甲、証據能力部分：
    按被告以外之人於審判外之陳述，雖不符前四條之規定，而
    經當事人於審判程序同意作為證據，法院審酌該言詞陳述或
    書面陳述作成時之情況，認為適當者，亦得為證據。當事人
    、代理人或辯護人於法院調查證據時，知有第一百五十九條
    第一項不得為證據之情形，而未於言詞辯論終結前聲明異議
    者，視為有前項之同意，刑事訴訟法第一百五十九條之五定
    有明文。查本件判決所援引之言詞及書面陳述之證據能力，
    經本院於準備程序期日提示檢察官、被告及其辯護人均表示
    「同意列為証據」（本院卷第三八頁至第三九頁），且迄於
    本院審理期日前亦未聲明異議，本院審酌該書面作成之資料
    ，及供述證據之取得過程，並無瑕疵，與本案待證事實間復
    具有相當之關聯性，以之為本案證據尚無不當，自得採為證
    據。
乙、實體部分：
一、訊據上訴人即被告黃林秋鶯、黃浚翔固坦承於上揭時間，將
    系爭房地由原所有權人黃浚翔，移轉登記與被告黃林秋鶯之
    事實，但矢口否認有何使公務員登載不實文書之犯行，辯稱
    ：「系爭房地原係被告黃林秋鶯所購得，借名登記在被告黃
    浚翔名下，事後再將系爭房地移轉登記與被告黃林秋鶯，係
    黃林秋鶯以家長身份隨時便宜之行為，以為借名登記之改變
    ，與移轉名義為買賣或贈與無關，尚難認係不實登記」云云
    。
二、經查：
  (一)系爭房地為被告黃林秋鶯所購得，並以之向土地銀行辦理貸
    款，於九十一年間，黃林秋鶯將系爭房地移轉登記予其子黃
    冠霖（原名黃恒韡）名下，由黃冠霖續行繳納土地銀行之貸
    款。於九十四年十二月十五日，系爭房地移轉登記至被告黃
    浚翔名下；被告黃林秋鶯復於九十六年十二月十三日，委託
    地政士吳寶玉，以「黃浚翔將系爭房地出售予黃林秋鶯」事
    項，以「買賣」為登記原因，向臺南縣佳里地政事務所，送
    件申請將系爭房地移轉登記為被告黃林秋鶯所有等事實，業
    據被告黃林秋鶯、黃浚翔供承不諱，並經證人吳寶玉於原審
    審理時結證明確，復有台南市佳里地政事務所檢送系爭房地
    之相關登記資料卷宗可按，此部分事實堪信為真實。
  (二)又查，被告黃林秋鶯與被告黃浚翔本次移轉系爭房地所有權
    登記之事實，雖以「買賣」為登記原因，但其等間並無買賣
    之事實，又據被告黃浚翔於本院審理中供認在卷；而被告黃
    林秋鶯於本院審理中亦供稱「因小孩子無能力繳納貸款，都
    是由我在繳納，我是怕黃浚翔把房地權狀拿給黃郁雅作股票
    鑑定財力，怕房地又拿去貸款，才又將系爭房地登記在伊名
    下」等語（見本院卷第五八頁反面）；參酌系爭房地原係被
    告黃林秋鶯購得，房地登記與被告黃浚翔後，銀行貸款係由
    被告黃林秋鶯繳納，且系爭房地實際使用之人為黃林秋鶯之
    子黃冠霖夫妻，又為被告黃林秋鶯、黃浚翔分別供述在卷（
    見本院卷第五八頁正、反面）；再依被告黃林秋鶯、黃浚翔
    所訂立之本件系爭房地買賣契約雖記載「買賣價款為二百二
    十六萬二千七百二十四元」（原審卷第五十頁），但被告黃
    林秋鶯並未實際支付此筆款項，又據被告黃林秋鶯於偵查中
    供述在卷（見交查卷第十二頁、原審卷第四十頁反面至第四
    十一頁、本院卷第五八頁），可見被告黃浚翔雖將系爭房地
    以買賣為原因，辦理移轉所有權登記與被告黃林秋鶯，然其
    等間並無成立買賣契約之合意，亦無買賣之事實，可堪認定
    。
  (三)被告及其辯護人雖以上開情詞置辯。但查，被告二人並無買
    賣系爭房地之合意，已如上述。且依被告黃林秋鶯購得系爭
    房地之歷次所有權移轉登記之過程，縱認被告二人所辯其等
    間係以借名登記方式而為系爭房地所有權之移轉等情係屬實
    情，然借名登記契約終止或變更後之所有權移轉登記，並非
    即得改用「買賣」作為登記之原因；再觀之被告二人就系爭
    房地之買賣契約之記載，或辦理移轉登記時所附之文件，均
    係以「買賣」方式為之，並無任何表彰其等間有「借名登記
    契約」之關係存在。則被告二人以「買賣」為原因，而為本
    件之所有權移轉登記，其移轉登記原因即有不實，且為被告
    二人所明知，其等就本次系爭房地之所有權移轉登記，即有
    使公務員登記不實事項之犯意及行為，被告及其辯護人所辯
    ，尚無可採。
  (四)綜上所述，被告黃林秋鶯、黃浚翔二人所辯，均係事後卸責
    之詞，均無足採。其等明知無買賣之合意及事實，而以虛偽
    不實之系爭房地買賣為登記原因，辦理系爭房地所有權移轉
    登記與被告黃林秋鶯之事証明確，其等共同使公務員登載不
    實文書之犯行，堪以認定。
三、查被告二人以不實之「買賣」為登記原因，而為系爭房地之
    所有權移轉登記，顯足生損害於地政機關對地籍管理，及稅
    捐機關對稅課之正確性，暨黃浚翔之債權人之權益，是核被
    告黃林秋鶯、黃浚翔二人所為，均係犯刑法第二百十四條之
    使公務員登載不實文書罪。被告二人就上開犯行間，有犯意
    聯絡及行為分擔，均為共同正犯。被告黃林秋鶯二人利用不
    知情之代書吳寶玉為上開犯行，均為間接正犯。
四、原審以被告二人罪証明確，因予適用刑法第二十八條、第二
    百十四條、第四十一條第一項前段、第七十四條第一項第一
    款，刑法施行法第一條之一等規定；並審酌被告二人犯罪動
    機、手段、對地政機關管理正確性之影響、其等犯罪所生之
    損害，被告黃林秋鶯與黃浚翔間係屬母子關係、犯罪後均否
    認犯行之態度等一切情狀，分別量處被告黃林秋鶯拘役四十
    日，被告黃浚翔拘役三十日，及均諭知易科罰金之折算標準
    。復敘明被告黃浚翔前未曾受有期徒刑以上刑之宣告，有台
    灣高等法院被告全國前案記錄表一份在卷可憑，素行非惡，
    斟酌其為被告黃林秋鶯之子，對本案犯行之參與程度較低、
    經此起訴審判之刑事程序，應知所警惕，信無再犯之虞，因
    而認所宣告之刑以暫不執行為適當，而為緩刑二年之宣告。
    經核原審認事用法俱無不合，量刑亦稱妥適，被告上訴否認
    犯罪，並以上開情詞指摘原判決不當，並無可取，為無理由
    ，應予駁回。
據上論結，應依刑事訴訟法第368條，判決如主文。
本案經檢察官林炎昇到庭執行職務。
中    華    民    國   100    年    12    月    27    日
                  刑事第四庭    審判長法  官  吳志誠
                                      法  官  彭喜有
                                      法  官  陳珍如
以上正本證明與原本無異。
不得上訴。
                                      書記官  劉清洪
中    華    民    國   100    年    12    月    30    日
附錄中華民國刑法第214條
（使公務員登載不實罪）
明知為不實之事項，而使公務員登載於職務上所掌之公文書，足
以生損害於公眾或他人者，處 3 年以下有期徒刑、拘役或 5 百
元以下罰金。